【裁判字號】    98,訴,2186
【裁判日期】    990615
【裁判案由】    損害賠償
【裁判全文】
臺灣高雄地方法院民事判決              98年度訴字第2186號
原      告  戊○○
            乙○○
共      同
訴訟代理人  葉銘進律師
被      告  庚○○
上列當事人間請求損害賠償事件，本院於民國99年5月26日言詞
辯論終結，判決如下：
    主  文
被告應給付原告各新臺幣壹拾萬元及自民國九十八年十一月四日
起至清償日止，按週年利率百分之五計算之利息。
被告應將本件民事判決書送達香港商蘋果日報出版發展有限公司
臺灣分公司負責人葉一堅。
原告其餘之訴駁回。
訴訟費用由被告負擔百分之四十，餘由原告共同負擔。
本判決第一項得假執行，被告如以新臺幣壹拾萬元分別為原告預
供擔保後，得免為假執行。
原告其餘假執行之聲請駁回。
    事實及理由
一、原告主張：原告戊○○、乙○○分別為香港商蘋果日報出版
    發展有限公司（下稱蘋果日報）之文字記者、攝影記者，原
    告乙○○於民國98年5 月5 日依民眾線報，目擊被告及另名
    警員於超商內坐在椅子上翻閱雜誌，乃予以拍照並交原告戊○○查證後撰寫標題為「直擊警偷勤，騎車不戴帽。穿制服
    在超商蹺腿看雜誌，4 人被懲處」之報導，蘋果日報於98年
    5 月6 日將報導及照片刊登於該報A6版。詎被告寄發信函予
    訴外人即蘋果日報負責人葉一堅，指稱「本案之所以發生是
    因為嚴格取締左營區○○路三民家商前違規攤商林沛均而引
    取，貴報刊出後其前夫丁○○四處向人炫耀稱其『花了六萬
    元予蘋果記者』終於整到新莊所警察」等語。被告寄發上開
    信函指述原告收受丁○○新台幣（下同）60,000元之代價而
    為拍照、報導之行為，已造成葉一堅及蘋果日報主管、同事
    對原告之職業道德、報導專業及操守之質疑，嚴重侵害原告
    之名譽，致原告受有非財產上損失，自得請求被告賠償原告
    精神慰撫金各300,000 元及為回復名譽之適當處分，爰依民
    法第18 4條第1 項及第195 條第1 項之規定，提起本訴，並
    聲明：(一)被告應給付原告各300,000 元及自起訴狀繕本送達
    翌日起至清償日止，按週年利率百分之5 計算之利息。(二)被
    告應刊登如附件所示之道歉啟事（字體14，8 分之1 版面即
    長13公分、寬15公分）於蘋果日報頭版1 日，或將本件民事
    判決書送達葉一堅。(三)願供擔保，請准宣告假執行。
二、被告則以：觀之原告乙○○拍攝之照片，伊當時僅站在超商
    內，並未翻閱雜誌，原告將伊與其他警員於同年4 月15日之
    違規行為共同報導，顯有蓄意不當連結之情。又被告寄發信
    函與葉一堅，係希望葉一堅進行內部調查有無收款事實，葉
    一堅並未答覆及反駁被告於信函中請求查證之事項，被告亦
    非在公開場合指摘，何來有損原告名譽之情事。信函內容係
    屬自衛、自辯及保障合法利益之言論，且所述均針對可受公
    評之事，被告係以秘密通信方式並無散佈於眾之意圖，並無
    損害原告名譽之故意或過失，況且信函中亦未指名道姓係何
    人收取60,000元，自無侵害原告名譽之情事，縱被告應負損
    害賠償責任，原告請求之精神慰撫金金額過高，另請求被告
    登報道歉部分，已逾回復原狀所必要等語，資為抗辯，並聲
    明：(一)原告之訴駁回。(二)如受不利判決，願供擔保，請准宣
    告免為假執行。
三、不爭執事實：
  (一)原告戊○○、乙○○分別為蘋果日報之文字記者、攝影記者
    ，原告乙○○於98年5 月5 日對被告及另名警員於超商內之
    行為乃予以拍照，並交原告戊○○查證後撰寫標題為「直擊
    警偷勤，騎車不戴帽。穿制服在超商蹺腿看雜誌，4 人被懲
    處」之報導，蘋果日報於98年5 月6 日將報導及照片刊登於
    該報A6版。
  (二)被告寄發信函予葉一堅，信函內容提及「本案之所以發生是
    因為嚴格取締左營區○○路三民家商前違規攤販林沛鈞而引
    起，貴報刊出後其前夫丁○○四處向人炫耀稱他『花了六萬
    元予蘋果記者』終於整到新莊所警察」等語。
四、爭執事項：
  (一)被告寄發信函予葉一堅之行為，是否侵害原告之名譽權，被
    告應否負損害賠償責任？
  (二)如被告應負損害賠償責任，原告得請求之精神慰撫金金額為
    若干？原告另請求被告登報道歉或將本件民事判決書送達葉
    一堅，是否為回復名譽之適當處分？
五、得心證理由：
  (一)被告寄發信函予葉一堅之行為，是否侵害原告之名譽權，被
    告應否負損害賠償責任？
    1.按名譽為人格之社會評價，名譽有無受侵害，應以社會上
      對其評價是否貶損以為斷。刑法上妨害名譽罪之成立，固
      以公然侮辱或意圖散布於眾而指摘或傳述足以毀損他人名
      譽之事為要件。惟在民法上，若已將足以毀損他人名譽之
      事表白於特定第三人，縱未至公然侮辱之程度，且無散布
      於眾之意圖，亦應認係名譽之侵害，蓋既對於第三人表白
      足以毀損他人名譽之事，則其人之社會評價，不免因而受
      有貶損。原告主張被告寄發信函予葉一堅指稱原告收受60
      ,000元而拍照、撰寫報導，損害原告名譽乙情，並提出信
      函影本為其論據（本院卷第10、11頁）。被告對於信函內
      容及其寄發信函予葉一堅之事實雖不爭執，惟以：信函內
      並未指名道姓係何人收受60,000元，寄發信函之目的係希
      望葉一堅進行內部調查，而蘋果日報公司內部亦未對原告
      及丁○○進行調查，葉一堅迄今更未答覆或反駁原告於信
      函內請求調查之事項，況且其係以秘密通信方式為之，自
      未損害原告名譽情事云云為辯。經查：依被告寄發之信函
      內容以觀，被告於信函文首即表明其係高雄市政府警察局
      派出所基層警員，於98年5 月6 日經蘋果日報A6版報導等
      語，並於文中提及「發稿之乙○○、戊○○兩位記者」一
      語，則信函中提及「花了60,000元予蘋果記者」等詞，雖
      未指名道姓，惟綜觀信函全文意旨，顯係指對被告拍照及
      撰寫報導之原告收受60,000元無誤。被告於信函中指述原
      告收受60,000元而拍照、撰寫報導，並將信函寄予葉一堅
      ，請求葉一堅進行內部調查，縱未達刑事妨害名譽罪之成
      立，惟客觀上已足使葉一堅對於原告執行記者業務之人格
      及道德等社會評價因而有所貶損，要不因原告另有請求葉
      一堅查明之意思而有異。原告主張其名譽因此受有損害，
      堪予採信。惟因被告僅將信函寄予葉一堅，原告並未舉證
      被告另有將信函寄予蘋果日報主管及同事之事實，則原告
      另謂被告之行為造成公司主管及同事對原告之職業道德、
      報導專業及操守之質疑，侵害原告之名譽云云，尚非足採
      。至於蘋果日報公司內部是否對原告及丁○○進行調查，
      葉一堅迄今未答覆或反駁原告於信函中請求調查之事項等
      情，均係被告寄發信函後之事實，核與被告寄發信函指述
      情節損害原告名譽之行為無涉，要難因此即謂原告名譽未
      受損害，被告此部分抗辯，洵非足採。
    2.按因故意或過失，不法侵害他人之權利者，負損害賠償責
      任，民法第184 條第1 項前段定有明文。又行為人之言論
      雖損及他人名譽，惟其言論屬陳述事實時，如能證明其為
      真實，或行為人雖不能證明言論內容為真實，但依其所提
      證據資料，足認為行為人有相當理由確信其為真實者（參
      見司法院大法官會議釋字第509 號解釋）；或言論屬意見
      表達，如係善意發表，對於可受公評之事，而為適當之評
      論者，不問事之真偽，均難謂係不法侵害他人之權利，尚
      難令負侵權行為損害賠償責任（最高法院96台上第928 號
      判決要旨參照）。換言之，應究明係屬事實陳述或為意見
      表達，於前者始生是否真實或有相當理由確信其真實之問
      題；如屬後者，則在善意發表言論，對於可受公評之事而
      為適當評論之情形，即無真實與否可言。經查：
      (1)本件被告所寄發之信函指稱「本案之所以發生是因為嚴
        格取締左營區○○路三民家商前違規攤商林沛均而引取
        ，貴報刊出後其前夫丁○○四處向人炫耀稱其『花了六
        萬元予蘋果記者』終於整到新莊所警察」等語，係敘述
        被告遭報導之起源及報導刊出後被告所聽聞之情事，應
        屬事實之陳述，而非對於原告執行記者業務拍照、撰寫
        報導為意見之表達。則依前開說明，被告就其寄發信函
        予葉一堅之行為，應否負損害賠償責任，即應審究信函
        所指稱之「60,000元予蘋果記者」之事是否真實，或被
        告有相當理由確信其真實。被告抗辯其係就可受公評之
        事，為適當評論云云，尚無可採。
      (2)被告雖辯稱：伊執行勤務取締攤販時，曾遭丁○○及林
        沛均2 人「嗆聲」將找記者修理伊。原告拍攝之照片、
        撰寫之報導經蘋果日報刊出後，林沛均向其同事己○○
        警員表示，該篇報導是其找人所為；之後又有攤販甲○○主動告知伊報導內容係丁○○花60,000元找記者所為
        ，且系爭報導內容所指2 件偷勤之事件，時間相差20日
        ，又98年5 月5 日當日進入超商僅5 分鐘，就以此大篇
        幅全國版刊登，是否有違常理，實有合理懷疑，伊係綜
        合上述情事才寄發信函予葉一堅，請求葉一堅進行內部
        調查等語。然證人丁○○到庭證稱：伊認為被告取締方
        式不公平，曾表示要告訴中國晨報的副社長，中國晨報
        副社長有請該報記者去找被告所屬的左營分局新莊派出
        所所長，但沒有成效，伊未曾找蘋果日報的記者，亦未
        曾對外表示係伊找蘋果日報記者來報導被告，僅另曾向
        己○○表示，被告這樣處理事情，會造成民怨，總有一
        天會出問題等語（本院卷第103 、104 頁）。證人己○○亦到庭證稱：伊未曾聽聞有人表示花錢請蘋果日報記
        者來報導被告，蘋果日報刊登系爭報導後，曾經有一位
        自稱是安全帽攤販前夫的中年人向伊表示，被告取締攤
        販叫嚴格，會找人對被告蒐證等語（本院卷第118 、11
        9 頁）。據此，被告於信函中指述丁○○花60,000元找
        蘋果日報記者云云，並無法證明為真實。對照丁○○證
        稱其前妻林沛均曾因擺設攤販遭被告取締等語，證人己○○證稱該名自稱係安全帽攤販前夫之中年人，固可認
        即為丁○○。然丁○○僅曾表示會找人對被告蒐證，並
        未表示「花60,000元」，衡諸現今媒體記者接受民眾爆
        料，抑或民眾將所遭遇之事訴諸媒體希冀透過報導形成
        輿論壓力之事，均甚為普遍，民眾與媒體間並不當然有
        不正當利益之關係，尚難合理推認原告拍照、撰寫報導
        係收受丁○○之60,000元所為。又甲○○是否曾向被告
        表示是丁○○花60,000元找記者來拍照、報導乙節，被
        告雖聲請傳訊證人甲○○、丙○○為證。然證人甲○○
        、丙○○經合法通知均未到庭，被告此部分辯解，已難
        採信。又縱使甲○○曾告知被告是丁○○花60,000元找
        記者來拍照、撰寫報導。依被告所述，甲○○與林沛均
        均係擺攤之攤販，則甲○○陳述之可信性，以被告係司
        法警察，具有查證事實專業之能力觀之，並非不能進一
        步訪查或探詢，甚至向丁○○求證，以確定其真實性與
        否。被告僅憑甲○○之言，即寄發信函予葉一堅指述原
        告收受60,000元而拍照、報導乙情，亦難認已有相當理
        由卻信其所述為真實。至於報導內容另指出於98年4 月
        15日左營分局新莊派出所警員偷勤情事，被告亦為左營
        分局新莊派出所之警員，併予報導，客觀上尚難據此確
        信原告收受60,000元之事實。綜上各節，被告寄發信函
        予葉一堅，純係基於其個人之懷疑，尚非有相當理由確
        信其所述為真實，被告辯稱並無侵害原告名譽故意或過
        失，無須負損害賠償責任云云，殊非足採。
      (3)被告雖又辯稱原告所為報導內容不實，經被告依法申訴
        後，左營分局亦已撤銷議處云云，並提出高雄市政府警
        察局左營分局函文為憑。然被告於信函中指述原告收受
        60,000元乙情，核與原告報導內容是否屬實無涉。所謂
        自衛、自辯或保護合法之利益而以善意發表言論，係指
        出於防衛自己之權益，或為自己辯白，或為維護自己依
        法應享受之權利與法益，而善意發表言論者而言，就原
        告報導內容屬實與否，被告為保護自己權益，故非不得
        針對報導內容之真實為辯白之陳述，但信函所指，乃原
        告之報導動機即原告因收受60,000元而拍照、撰寫報導
        ，並非針對報導內容。被告並無相當理由確信其於信函
        中所述原告收受60,000元之事為真實，即寄發信函予葉
        一堅，難認其係為保護合法利益而善意發表言論。
    3.綜上，原告於寄予葉一堅之信函中指稱原告收受60,000元
      而拍照、撰寫報導，損害原告之名譽，被告並無法證明其
      於信函中指述之事實為真實，或有相當理由確信其為真實
      ，又非為自衛、自辯或保護合法之利益而以善意發表言論
      ，自應就原告名譽所受損害，負損害賠償責任。
  (二)如被告應負損害賠償責任，原告得請求之精神慰撫金金額為
    若干？原告另請求被告登報道歉或將本件民事判決書送達葉
    一堅，是否為回復名譽之適當處分？
    1.按因故意或過失，不法侵害他人之權利者，負損害賠償責
      任；不法侵害他人之身體、健康、名譽、自由、信用、隱
      私、貞操，或不法侵害其他人格法益而情節重大者，被害
      人雖非財產上之損害，亦得請求賠償相當之金額。其名譽
      被侵害者，並得請求回復名譽之適當處分。民法第184 條
      第1項 前段、第195 條第1 項分別定有明文，是名譽被侵
      害者，得依據上揭規定，請求行為人給付損害賠償，及為
      回復名譽之適當處分。
    2.被告寄發信函予葉一堅之行為，已侵害原告之名譽，被告
      應負損害賠償責任，業如前述。原告依據民法第195 條第
      1 項前段規定，請求被告給付精神慰撫金，核屬有據。經
      查：原告戊○○係世新新專畢業，現任職蘋果日報文字記
      者，97年度總收入為1,057,038 元，名下有汽車1 部；原
      告侯昌係騰文藻外語學院畢業，現任職蘋果日報攝影記者
      ，97年度總收入890,842 元，名下有汽車1 部；被告係警
      察專科學校畢業，現職警員，97年度總收入1,012,957 元
      ，名下有汽車1 部，業據兩造陳明在卷，並有稅務電子閘
      門財產所得調件明細表附卷可稽。本院審酌被告僅將信函
      寄予葉一堅，原告名譽遭受侵害之程度，尚非重大，被告
      寄發信函雖屬不法，然其用意乃因其認為對於蘋果日報刊
      登之報導內容不盡屬實，進而質疑原告拍照及報導之動機
      ，並非無端等情狀，認原告請求精神慰撫金各以100,000
      元為適當，逾此範圍之請求，並無足採。
    3.本件被告寄發信函予葉一堅，損害原告之名譽乙情，已如
      前述，本院認為被告信函指稱原告收受60,000元而拍照、
      報導之事，經本件民事事件判決後，當可獲得澄清，原告
      請求被告應將附件所示之道歉啟事刊（字體14，8 分之1
      版面即長13公分、寬15公分）登於蘋果日報頭版1 日，核
      非回復原告名譽之適當處分，不能准許。至於原告另請求
      被告將本件民事判決書送達葉一堅，尚屬允當，自應准許
      。
六、綜上所述，原告依據民法第184 條第1 項前段、第195 條第
    1 項，請求被告(1)給付原告各100,000 元及自起訴狀繕本送
    達翌日（即98年11月4 日）起至清償日止，按週年利率百分
    之5 計算之利息。(2)將本件民事判決書送達葉一堅。均有理
    由，應予准許。逾此範圍之請求，並無理由，應予駁回。
七、本件判決被告應給付之金額，合計未逾500,000 元，爰依民
    事訴訟法第389 條第1 項第5 款之規定，依職權宣告假執行
    ；被告陳明願供擔保，請准宣告免為假執行，核無不合，爰
    酌定相當擔保金額准許之。至於原告請求被告為回復名譽之
    適當處分部分，乃非財產權之訴訟，非得宣告假執行之判決
    ，原告就此部分陳明願供擔保，請准宣告假執行，與法不合
    ，應予駁回；原告敗訴部分，其假執行之聲請，因訴之駁回
    而失所附麗，併予駁回之。
八、據上論結，本件原告之訴為一部有理由，一部無理由，依民
    事訴訟法第79條、第85條第1 項、第389 條第1 項第5 款、
    第392條第1項，判決如主文。
中    華    民    國    99    年    6     月    15    日
                  民事第三庭    法  官  陳宛榆
正本係照原本作成。
如不服本判決，應於送達後20日內，向本院提出上訴狀並表明上
訴理由，如於本判決宣示後送達前提起上訴者，應於判決送達後
10日內補提上訴理由書（須附繕本）。
中    華    民    國    99    年    6     月    15    日
                                書記官  周耿瑩
附件：
┌─────────────────────────────┐
│道歉啟事：                                                │
│本人庚○○因一時失察，指稱蘋果日報記者戊○○、乙○○先生收│
│受六萬元後而於98年5 月6 日發表「直擊警偷勤」之不實報導，造│
│成戊○○、乙○○先生之名譽受損，讓新聞同業及各界人士質疑湯│
│、侯兩位記者的操守，特此鄭重道歉。道歉人高雄市政府警察局警│
│員庚○○」                                                │
└─────────────────────────────┘

司法院資訊處製作；財團法人民間司法改革基金會備份。
